【裁判字號】    89,訴,4870
【裁判日期】    900809
【裁判案由】    給付價金
【裁判全文】
臺灣臺北地方法院民事判決  八十九年度訴字第四八七○號
    原      告    鉅業科技股份有限公司
    法定代理人    乙○○
    被      告    中國嘉通資訊股份有限公司
    法定代理人    甲○○
右當事人間給付價金事件，本院判決如左：
    主    文
被告應給付原告新台幣壹佰伍拾萬元及自民國八十九年四月十一日起至給付之日止，
按年息百分之五計算之利息。
原告其餘之訴駁回。
訴訟費用由被告負擔百分之五十八，餘由原告負擔。
本判決第一項於原告以新台幣伍拾萬元供擔保後得假執行；但被告如於假執行程序實
施前以新台幣壹佰伍拾萬元為原告預供擔保後，得免為假執行。
原告其餘假執行之聲請駁回。
    事    實
甲、原告方面：
壹、聲明：
一、被告應給付原告新台幣壹佰伍拾萬元暨自民國八十九年四月十一日起至給付之日
    止按週年利率百分之伍計算之利息。
二、被告應給付原告新台幣貳佰萬元整暨自民國八十七年十二月十九日起至給付之日
    止按週年利率百分之伍計算之利息。
三、訴訟費用由被告負擔。
四、第一項及第二項聲明，原告願供擔保，請准予宣告假執行。
貳、陳述：
一、原告前與被告簽有「震旦通訊POS資訊管理系統轉包合約」（原證一，以下簡稱
    震旦合約），由被告委託原告開發門市應用軟體系統及事業總部應用系統。依據
    該震旦合約第四條「價款及其支付方式」第一款規定，「總價款甲方（按：即被
    告）依下列規定分六期支付乙方（按：即原告）」，再依同款所訂第六期款，被
    告應於「應用軟體系統三個月保固期滿完成之日起十日內，支付應用軟體系統總
    價款之百分之十，即新台幣（下同）壹佰伍拾萬元整」，而原告依前述震旦合約
    所負保固義務，根據合約第五條第一款規定，係自系統驗收完成之翌日起提供三
    個月之免費保固服務（因震旦通訊業於八十八年十二月三十一日確認驗收完成並
    支付驗收款項，故原告所負保固義務，自應於八十九年一月一日起算三個月時間
    ，即八十九年三月三十一日屆滿）。準此，被告即應於八十九年四月十日前，依
    合約規定支付合約第六期款一百五十萬元。惟被告迭經原告以存證信函正式催討
    （原證二，存證信函二封），未依約支付前述款項，顯然已無支付之意願，原告
    迫不得已乃提起本件訴訟。
二、另原告與被告簽立前述震旦合約時，於該合約第六條第一款約定「雙方共同享有
    本專案應用軟體系統之著作權及轉授權」，因此，雙方於應用軟體系統開發完成
    後，開會達成協議，除當時（八十七年十一、十二月間）震旦通訊共有約一百家
    門市使用前述應用軟體系統得予免收軟體使用費用外，震旦通訊每使用系爭應用
    軟體系統一套（每個門市一套），被告即應支付二萬元之軟體使用金予原告，而
    雙方於協議時已知震旦通訊將再陸續設立一百家門市（震旦通訊現在實際已有三
    百多家門市，亦均使用系爭應用軟體系統），故被告當時同意先支付二百萬元之
    軟體使用費用予原告。原告乃依據協議於八十七年十二月十八日開立面額二百萬
    元之發票（原證三）向被告請款。被告收受前述發票後，既未提出任何異議，亦
    未對請款金額有任何意見（被告甚至可能已經將該發票金額列為支出，向稅捐單
    位扣抵其該年度收入），但迄今卻仍拒絕給付該張發票之款項予原告。
三、查民法第一百九十九條第一項規定︰「債權人基於債之關係，得向債務人請求給
    付」，同法第三百六十七條規定︰「買受人對於出賣人有交付約定價金及受領標
    的物之義務」，著作權法第四十條第一項規定︰「共同著作各著作人之應有部分
    ，依共同著作人間之約定定之；無約定者，依各著作人參與創作之程度定之。各
    著作人參與創作之程度不明時，推定為均等」，同法第四十條之一第一項前段規
    定︰「共有之著作財產權，非經著作財產權人全體同意，不得行使之」，第二百
    三十三條規定︰「遲延之債務以交付金錢為標的者，債權人得請求依法定利率計
    算之遲延利息」，第二百零三條規定︰「應付利息之債務，其利率未經約定，亦
    無法律可據者，週年利率為百分之五」。
四、本件系爭震旦合約既規定被告應於三個月保固期滿完成之日起十日內支付一百五
    十萬元，而被告經原告一再催告，迄未依約支付，原告依民法第一百九十九條、
    第三百六十七條、第二百三十三條、第二百零三條等之規定，自得訴請法院判命
    被告給付如訴之聲明第一項之款項暨遲延利息。而前述震旦合約復規定原告與被
    告共同享有系爭應用軟體系統之著作權，且被告又以每套應用軟體系統支付原告
    二萬元之條件，取得原告同意，交震旦公司門市使用，被告卻於事後反悔，於原
    告依約開立發票寄達之後，拒不支付軟體費用，拖延至今，原告依著作權法第四
    十條、第四十條之一之規定，暨民法第一百九十九條、第二百三十三條、第二百
    零三條等之規定，亦得訴請法院判命被告給付如訴之聲明第二項之款項暨遲延利
    息。
五、末查民事訴訟法第二十四條第一項規定︰「當事人得以合意定第一審管轄法院」
    ，同法第二條第二項規定︰「對於私法人或其他得為訴訟當事人之團體之訴訟，
    由其主事務所或主營業所所在地之法院管轄」，本件原告與被告於系爭震旦合約
    第十二條約定︰「雙方同意以台北地方法院為管轄法院」，且被告主事務所所在
    地為台北市中山區，屬於鈞院轄區，因此本件訴訟，鈞院對之有管轄權，特此陳
    明。
參、對被告抗辯所為之陳述：
一、查被告一再主張系爭應用軟體系統尚未驗收，因此拒絕支付尾款。惟系爭應用軟
    體系統確已完成，並經驗收完成，原告業於九十年二月九日庭訊時，提出八十八
    年十二月三十一日之會議記錄一份（原證六），由該紀錄第二項所載「震旦通訊
    業已完成驗收並依合約交付驗收款項，上述二－四點應於保固期屆滿前完成」，
    已可明確證明系爭應用軟體系統已經驗收完成。而原告於九十年二月九日所提補
    充理由狀內第壹大點，亦根據八十九年四月七日會議記錄（請參閱原證四）及八
    十九年九月七日會議記錄（請參閱原證五），詳予舉證論述，證明系爭應用軟體
    系統確已驗收完成，並進入保固期間，因此方有所謂「『保固』需完成事項」之
    記載。被告之抗辯，顯無理由，已極明顯。
二、查原告、被告及訴外人震旦行股份有限公（以下簡稱震旦行）三方於八十九年四
    月七日召開會議，而該會議記錄內所述之附件，標題即表明為「震旦通訊POS系
    統『保固』需完成事項」（會議記錄及附件共同列為原證四），由此即可證明系
    爭應用軟體系統確實業已開發完成，並經客戶（即震旦行）驗收完成，而進入系
    爭合約所訂之保固階段。被告對此早已承認，方才簽署該次會議記錄。詎料被告
    竟將該次三方針對保固階段所作之工作事項，臨訟編造用以誣指原告未完成系爭
    應用軟體系統，其主張顯與事實不符，無可採納。
三、次查被告抗辯原告未完成該次會議記錄所述「附件第十之１項工作」乙節，亦屬
    虛構。蓋所謂「附件第十之１項工作」，係指「門市Performance問題改善」，
    而所謂「Performance問題」，僅係針對應用軟體系統之效能要求改善，並非該
    應用軟體系統存有瑕疵或尚未完成，被告以此點抗辯原告工作未完成，已有謬誤
    。況且原告、被告及訴外人震旦行三方於八十九年九月七日更另行召開會議，根
    據該次會議之記錄（原證五）內容第４點所載︰「針對"門市  Performance改善
    "，目前門市Performance已經改善，故該項目先不予以考慮，並不列入未交付之
    項目」，足見原告、被告及震旦行於九月七日時業已針對四月七日會議記錄內所
    謂「門市Performance問題改善」之保固階段應完成事項，達成協議不列入保固
    階段未交付之項目。被告竟又臨訟翻異，強辯原告未完成四月七日會議記錄所述
    「附件第十之１項工作」，更屬無理，顯無可採。
四、另查被告另行抗辯前述四月七日會議記錄所述「附件第十四項工作」原告只是交
    付訴外人震旦行因此第十四項工作仍未完成乙節，尤屬曲解契約條款之無理主張
    。蓋被告所引系爭震旦合約第五條第四款係規定「本專案之驗收程序參照附件（
    震旦通訊POS資訊管理系統）建議書第參章第四節第二項專案驗收所述，甲乙雙
    方與客戶共同配合進行」，因此系爭震旦合約第五條第四款之規定，係針對系爭
    應用軟體系統之驗收程序加以規定，並非對保固階段內應完成工作所作之規定。
    而系爭應用軟體系統早於八十八年十二月三十一日即已由震旦行完成驗收程序，
    並支付驗收款項，故系爭應用軟體系統業已因為驗收完成而進入保固階段。因被
    告所提四月七日會議記錄所述「附件第十四項工作」，係「『保固』需完成事項
    」（請參照原證四所列附件之標題），而系爭震旦合約第五條第四款規定係針對
    保固前之驗收程序所為之規定，該條規定於保固階段所生事項當然即無適用之餘
    地，殆無疑義。被告既已自行承認原告業已將附件第十四項工作交付震旦行簽收
    ，完成工作，卻又臨訟胡亂援引利己之不相干契約條款，抗辯原告未完成工作，
    以圖卸責，其主張即與契約條文無法配合，應無可採。如前所述，系爭應用軟體
    系統確已由原告開發完竣，並經驗收完成，進入保固階段。而保固階段內原告應
    完成之工作，更均已依約完成。被告不願依約給付價款，竟編造不實說詞，主張
    原告未完成工作，並以同時履行抗辯為藉口，依然拒絕給付應給付之價款，其枉
    顧誠信之做法著實可議。
五、其次，被告業已依系爭合約第四條第一款第五期之規定，交付以被告為發票人，
    華僑銀行為付款人，支票號碼為EA0000000，票面金額為三百一十五萬元〔註︰
    依系爭合約第三條規定，三百萬元加計加值稅五％即為三百一十五萬元〕，到期
    日為八十九年八月十日之支票支付，並已由原告於八十九年八月十日存入慶豐銀
    行中和分行，第00000000000000號帳戶，並順利兌領該筆金額。
    而該第五期款，依合約條文規定，係應於系爭應用軟體系統整體驗收完成，經客
    戶確認之日起十日內支付。由此可知系爭應用軟體系統，的確業已經由客戶（即
    震旦行）整體驗收完成，並經震旦行確認，被告才會依約支付第五期之驗收款。
    倘如被告於本件訴訟中主張系爭應用軟體系統根本尚未驗收，以被告於訴訟中蠻
    橫強硬之態度，如何可能毫無異議甘願依約支付該筆第五期之驗收款？因此系爭
    應用軟體系統確實早已經過客戶驗收完成，否則被告依約支付第五期驗收款之動
    作，實在大大違背商業常規而令人不可思議。足見被告臨訟憑空主張系爭應用軟
    體系統尚未驗收云云，顯與事實不符，根本毫無可採。
六、再查震旦行與原告間，於八十九年五月三十一日，即已針對系爭POS資訊管理系
    統簽訂「電腦軟體維護合約書」（原證七），由原告負責該系爭應用軟體系統進
    行維護服務。而由此一合約之簽訂，尤可證明系爭應用軟體系統早已完成驗收，
    並經客戶（震旦行）確認，否則如被告所主張系爭應用軟體系統尚未驗收完成，
    震旦行唯恐系爭應用軟體系統無法使用，其要求原告交付軟體以供驗收都來不及
    了，啟會進一步將未完成驗收之應用軟體系統，以三百五十萬元之高價，交由原
    告維護之理？由此再次可以證明系爭應用軟體系統確實業已經由震旦行完成驗收
    ，並經震旦行確認。被告一再空言系統尚未驗收，卻自始無法提出任何證據證明
    ，其主張於法即無可採。
七、又查被告主張系爭應用軟體系統目前無法使用云云，即將該無法使用歸咎於原告
    ，主張原告交付之系爭應用軟體系統存有瑕疵，惟被告對此一主張不僅毫無提出
    任何確實之證據以實其說，被告此一主張在事實上亦絕無可採。蓋系爭應用軟體
    系統原告早於八十八年十二月三十一日即已交付與震旦行（請參見原證六之會議
    記錄），而且震旦行更於該次會議記錄第一點第3小點內，明文要求原告「提供
    約3-5次（每次3小時）的程式訓練與震旦通訊資管處程式人員，以輔助震旦通訊
    資管人員可自行開發（修改）程式」，因此原告將系爭應用軟體系統交付震旦行
    ，由震旦行驗收完成後，震旦行人員本來即有自行修改系爭應用軟體系統之打算
    。而系爭應用軟體系統係由無數子程式所構成之複雜龐大系統，而每個子程式又
    是由許多次程式或指令所組成，各個子程式、次程式或指令間環環相扣，互有影
    響，可謂牽一髮而動全身，對任何指令小小的更動，往往將影響整個系統之正常
    運作。原告深知此點也了解震旦行自行開發（修改）系爭應用軟體系統之意圖，
    因此於八十九年五月三十一日與震旦行簽訂維護合約時，即特別於合約附件項次
    一第2點內，與震旦行約明：「若因震旦通訊人員自行修正程式所導致的錯誤，
    本公司（按即原告）有義務協助震旦通訊人員除錯。但前提為震旦通訊人員必留
    下完整的修正程式的過程紀錄」，準此，系爭應用軟體系統於八十八年十二月三
    十一日交付予震旦通訊驗收之時，係完整可以正常運作之系統，其後因震旦行人
    員本有修改之意圖，因此目前系統倘有任何問題，絕對係完成驗收後震旦行人員
    自行修改系統程式所致（當然也有可能係被告為震旦行修改系統程式所導致）。
    被告如今倒果為因，以系統經原告以外之人修改後無法正常運作之結果，憑空推
    論原告交付業經驗收之應用軟體系統交付時即存有瑕疵，其推論依然大大違反邏
    輯之論理法則，仍舊於法不合，不應採納。
八、再查震旦行所出具之函件，說明第一點即開宗明義載稱︰「本專案雖貴公司已交
    付本公司上線使用」云云，依然可以證明系爭電腦軟體系統業經交付震旦行，且
    震旦行業已上線使用。被告於訴訟中卻仍一再強辯原告尚未交付，顯與事實不相
    符合。另查該函說明一內所載第一點及第二點，亦與事實有所不符。蓋2000年4
    月7日會議記錄第三點所述之「第十之1項」，依據該會議記錄所附之「震旦通訊
    POS系統保固需完成事項」所載，係包含在第十項「門市performance問題改善」
    之內。因此，2000年4月7日會議記錄第三點所述之「第十之1項」，係該會議記
    錄所附「震旦通訊POS系統保固需完成事項」第十項「門市performance問題改善
    」其中之一部份。而有關「門市performance問題改善」部分，原、被告雙方及
    震旦通訊郭宜凱經理於2000年9月7日所為之會議記錄（請參閱原證五），內容第
    四點三方即已同意並載明︰「針對"門市performance改善"，目前門市
    performance已改善，故該項目先不予以考慮，並不列入未交付之項目。」因此
    ，前述2000年4月7日會議記錄所附「震旦通訊POS系統保固需完成事項」第十項
    「門市performance問題改善」整項（當然包含第十之1項在內），業經震旦通訊
    、原告及被告三方，明文同意「不列入未交付之項目」，至為明顯，絕無疑義。
    惟如今震旦行無視該公司2000年9月7日業與原告、被告三方所達成「2000年4月7
    日會議記錄『震旦通訊POS系統保固需完成事項』第十項『門市performance問題
    改善』整項『不列入未交付項目』」之新合意，而仍依據業經三方更改之四月七
    日會議記錄舊的內容，仍向被告主張未依約交付，而被告明知三方2000年9月7日
    業有新的合意（九月七日之會議，被告更有二名員工參加，見原證五），卻不依
    據三方新的會議記錄對震旦行依法主張，卻反過頭來無理剋扣應給付予原告之契
    約價款，被告之做法，於法顯無理由，不應成立。又查2000年4月7日會議記錄第
    四點所述之「第十四項」工作，三方約定應「於四月十五日前安裝完畢」，再依
    據該會議記錄所附「震旦通訊POS系統保固需完成事項」所載，第十四項工作係
    為「資材（按應為『資財』之誤）系統」。而該「資財系統」，原告業於同年四
    月十日交付完畢，有原告公司「顧客服務表」一份可證（原證八），而該「顧客
    服務表」更有震旦公司郭宜凱先生簽名確認，足證原告確實業已依據三方之約定
    ，於四月十五日前之四月十日將資財系統交付完成，並無延誤。震旦行卻仍於前
    述函件內，配合被告說詞，主張第十四項之工作未完成，其說法顯與事實不符，
    不足為證。而再查震旦通訊代表人黃繩宇業於八十八年十二月三十一日會議記錄
    內，明確表明︰「震旦通訊業已完成驗收，並依合約交付驗收款項，上述2-4點
    應於保固期屆滿之前完成。」云云，並於會議記錄內簽名（請參閱原證六）。已
    可明顯證明系爭應用軟體系統早已經過震旦通訊人員驗收，並已進入保固期。詎
    料震旦行竟於前述函件內憑空主張「未完成驗收程序」，其主張仍與事實不相符
    合，依舊無可採用。
九、就軟體使用費用部分︰
（一）原告與被告簽訂之系爭合約，雙方對合約價款之支付，僅約定各期價款支付之
      時期，但該合約自始至終並未將第三人震旦通訊支付款項予被告列為被告支付
      原告合約價款之條件，因此被告支付原告合約價款之義務，係在雙方約定之時
      間屆至時，即應發生，亦即有支付之義務，而與被告及震旦行間所訂之任何契
      約無關。被告於法自不得僅以震旦行尚未支付款項為由，作為拒絕依約支付原
      告合約價款之藉口。原告與被告簽立系爭震旦合約時，於該合約第六條第一款
      約定「雙方共同享有本專案應用軟體系統之著作權及轉售權」。因此，雙方於
      應用軟體系統開發完成後達成協議，除當時（八十七年十一、十二月間）震旦
      通訊共有約一百家門市使用前述應用軟體系統得予免收軟體使用費用外，震旦
      通訊每使用系爭應用軟體系統一套（每個門市一套），被告即應支付二萬元之
      軟體使用金予原告，而雙方於協議時已知震旦通訊將再陸續設立一百家門市（
      震旦通訊現在實際已有三百多家門市，亦均使用系爭應用軟體系統），故被告
      當時同意先支付二百萬元之軟體使用費用予原告。原告乃依據協議於八十七年
      十二月十八日開立面額二百萬元之發票（原證三）向被告請款。
（二）原告早於八十七年十二月十八日即以依雙方約定開立面額二百萬元之發票（發
      票號碼SM00000000）向被告請款。被告收受前述發票後，既從未向原告作任何
      查詢，亦從未對該張發票提出任何異議，更從未對請款金額向原告表示任何意
      見，或乾脆將該張發票退還原告，顯然即已默認確有支付該筆金額之義務。惟
      被告臨訟竟又膽敢無端否認，妄言其無給付義務，其主張違背一般商業常規，
      顯然亦無理由。
（三）原告先前業已請求  鈞院賜向台北市國稅局調閱被告公司八十七、八十八年度
      之報稅紀錄，以證明被告已將該筆發票金額列為支出，向國稅局申報，並用以
      扣抵收入。則被告確與原告就系爭軟體系統之使用，達成協議，並有支付之義
      務。如鈞院認為向國稅局調閱資料曠日費時，因民事訴訟法第三百四十四條第
      一項第四款及第五款之規定，商業帳簿或就與本件訴訟有關之事項所作者係屬
      當事人有義務提出之文書，則請鈞院賜准原告依民事訴訟法第三百四十三條之
      規定聲請，命被告提出該公司八十七年、八十八年就該筆發票金額之報稅紀錄
      ，以供鈞院查證。該函係震旦行應被告之請所出具之函件，應請被告提出其向
      震旦行詢問之函件，以免雙方有所勾串。
肆、證據：
    原證一︰系爭「震旦通訊POS資訊管理系統轉包合約」影本一份。
    原證二︰原告委託律師所寄催告存證信函影本二份。
    原證三︰原告依協議開立寄予被告之發票影本一份。
    原證四︰八十九年四月七日會議記錄及附件影本一份。
    原證五︰八十九年九月七日會議記錄影本一份。
    原證六︰八十八年十二月三十一日會議記錄影本一份。
    原證七︰軟體維護合約書影本一份。
    原證八︰「交付資財系統」之顧客服務表影本壹份。
乙、被告方面：
壹、聲明：
一、原告之訴駁回。
二、訴訟費用由原告負擔。
三、如受不利之判決，願供擔保，請准免為假執行。
貳、陳述：
一、被告前與原告簽有震旦合約，依該合約第四條第一款規定，於應用軟體系統三個
    月保固期滿完成之日起十日內，被告方有支付第六期價款壹佰伍拾萬元之義務；
    依該合約第七條規定，原告保證以一貫之專業標準，依照震旦通訊ＰＯＳ資訊管
    理系統建議書及被告、原告與訴外人震旦行於本專案進行過程中所確認簽字之會
    議記錄，確實執行本合約之服務工作。而被告、原告與訴外人震旦行三方於八十
    九年四月七日開會決議「附件工作說明第十之一、十四項完成後，支付尾款（
    4/30前）」，而原告至今仍未完成第十之一項之工作；至於第十四項工作，原告
    只是交付訴外人震旦行簽收，並未依該震旦合約第五條第四款由原告、被告及訴
    外人震旦行共同配合加以驗收，因此第十四項工作仍未完成。原告既未依上開會
    議決議事項完成其應為之工作，被告自無支付第六期價款之義務。
二、退萬步言，縱認該應用軟體系統之保固期已屆滿三月；然原告對於該應用軟體系
    統之瑕疵及未交付項目，至今仍未加以排除及交付，因此在原告未排除應用軟體
    系統之瑕疵及交付未交付之項目前，被告自得主張同時履行抗辯權。對於原告主
    張之軟體使用費用，被告從未與原告就此達成協議，被告對於原告自無給付之義
    務，原告如執意為此主張，自應由其舉證以實其況。綜上所陳，原告起訴之事實
    並非真實，其主張自乏依據。
三、原告迄今仍未交付八十九年四月七日會議決議第十之一項工作，原告於九十年二
    月九日提出之民事補充理由狀（下稱「補充理由狀」）理由二中，略以：「所謂
    附件第十之一項工作，係指門市Performance問題改善，而所謂Performance問題
    ，僅係針對應用軟體系統之效能要求改善，並非該應用軟體系統存有瑕疵或尚未
    完成」云云，主張原告已完成附件第十之一項工作。惟查，所謂「門市
    Performance」係指軟體之「名稱」而非指軟體之「表現」，否則按原告上開主
    張，依八十九年四月七日會議記錄，所謂附件第十之一項工作須完成係包括
    Trigger機制，原告於該次會議記錄簽名承認並未完成上述工作，則原告一方面
    主張「Performance問題，僅係針對應用軟體系統之效能要求改善，並非該應用
    軟體系統尚未完成」，一方面承認「就附件第十之一項工作尚待完成」，豈不自
    相矛盾；實則原告迄今仍未交付八十九年四月七日會議決議第十之一項工作，其
    臨訟刻意曲解「Performance」之文義而置會議內容於不顧，其主張顯然欠缺依
    據。原告提出之補充理由狀理由二中，略以：「原告、被告及震旦行於八十九年
    九月七日時業已針對四月七日會議記錄內所謂『門市Performance問題改善』之
    保固階段應完成事項，達成協議不列入保固階段未交付之項目」云云，主張原告
    已交付附件第十之一項工作。惟查，依八十九年四月七日會議記錄就「附件第十
    之一項工作」原告有完成交付及驗收之義務，然迄今原告仍未交付上開工作予被
    告，致使系爭應用軟體系統「門市Performance部分」相關功能至今仍無法運作
    ，原告徒爭執其已交付第十之一項工作，而刻意逃避系爭應用軟體系統「門市
    Performance部分」相關功能無法運作之事實，原告上開之主張倘為真正，則何
    以訴外人震旦行對於被告至今仍拒付尾款並要求被告儘速交付上開功能，原告之
    主張顯然欠缺依據。
四、八十九年四月七日會議決議第十之一項、第十四項工作迄今仍未完成驗收依原告
    提出之補充理由狀理由三中，略以：「系爭震旦合約第五條第四款之規定，係針
    對系爭應用軟體系統之驗收程序加以規定，並非對保固階段應完成工作所作之規
    定。而系爭應用軟體系統早於八十八年十二月三十一日即已由震旦行完成驗收程
    序」云云，主張系爭應用軟體系統已於八十八年十二月三十一日完成驗收，之後
    即再無驗收與否之問題。惟查，被告於八十四年通過經濟部商品檢驗局之
    ISO9001及ISO9002認證，被告公司品質政策並明確揭示：「中國嘉通承諾提供高
    品質的產品與服務以符合客戶的需求」。因此，為符合ISO9000之品質要求，被
    告前與原告簽訂之「震旦通訊POS資訊管理系統轉包合約」第五條第四款明確規
    定「本專案之驗收程序參照附件（震旦通訊POS資訊管理系統）建議書第參章第
    四節第二項專案驗收所述，甲乙雙方與客戶共同配合進行」，故原告欲主張系爭
    應用軟體系統已經完成驗收者，應依專案驗收規定之方式提出被告、原告及訴外
    人震旦行三方配合之相關驗收證明文件；惟原告提出八十八年十二月三十一日之
    會議記錄，不僅非三方當事人所為，更非專案驗收所指之驗收相關證明文件，以
    此主張系爭應用軟體系統於八十八年十二月三十一日已經完成驗收，顯然無據。
    退萬步言，縱認八十八年十二月三十一日就系爭應用軟體系統已完成驗收（被告
    仍否認之），亦僅指「系爭應用軟體系統除附件第十之一項、第十四項工作以外
    部分」已完成驗收，就附件第十之一項、第十四項工作則未完成驗收。蓋原告於
    八十九年四月七日會議記錄簽名承認並未完成上述兩項工作，則該兩項工作於先
    前八十八年十二月三十一日時亦不存在於系爭應用軟體系統之內，既不存在則任
    何人均無法對之進行驗收；故原告主張「因八十八年十二月三十一日已就系爭應
    用軟體系統驗收，則附件第十之一項、第十四項工作只需交付而無需驗收」，就
    該兩項工作而言其推論顯然存有下列錯誤：首先，只有交付後方能續行驗收程序
    ，其主張得先行驗收程序再交付有邏輯順序上之錯誤；其次，縱認可以先行驗收
    再行交付，必須之前有驗收之對象方有可能，惟如前所述，該兩項工作於八十八
    年十二月三十一日時並不存在於系爭應用軟體系統之內，則在欠缺驗收對象狀況
    下，絕無踐行原告所謂「可以先行驗收」行為之可能。綜上所陳，原告主張「就
    附件第十之一項、第十四項工作兩項工作只需交付而無需驗收」顯無依據，就該
    兩項工作而言，既欠缺驗收程序之進行，則仍應進行驗收後方得謂為驗收完成。
五、被告未曾與原告達成軟體使用費用之協議查原告主張之軟體使用費用，被告從未
    與原告就此達成協議，更未將之向稅捐機關申報為被告公司支出之費用，被告對
    於原告自無所謂給付軟體費用之義務，原告如執意為此主張，自應由其舉證以實
    其況。
六、系爭應用軟體之業主震旦行股份有限公司表示，原告迄今仍未交付八十九年四月
    七日會議記錄第十之一項工作，且第十之一項、第十四項工作迄今仍未完成驗收
    ：按原告主張系爭應用軟體「震旦通訊POS資訊管理系統」已經完成並經驗收，
    並非屬實，為此被告於九十年四月二十八日以（90）中嘉通字第900428號函詢震
    旦行，並獲震旦行於九十年五月三日以震資函（90）字第900503號函答覆本公司
    ，其覆函中已明確表示：八十九年四月七日會議記錄所載「第十之一項工作」，
    迄今仍未完成。八十九年四月七日會議記錄所載「第十之一項工作、第十四項工
    作」，迄今仍未完成驗收程序。查八十九年四月七日會議記錄內容即載明「附件
    工作說明第十之一、十四項完成後，支付尾款（４／３０前）」，故原告須於八
    十九年四月三十日前完成第十之一項及第十四項工作，被告依該會議記錄方有付
    款義務。惟依前揭震旦行之覆函內容，顯見原告並未依八十九年四月七日會議記
    錄完成上述應完成事項，故被告依該次會議記錄自無任何付款義務。原告前呈鈞
    院之民事補充理由狀，無非係指陳震旦行之覆函內容不實，惟該份信函係以該公
    司名義「震旦行股份有限公司」具名發出，代表該公司對於系爭應用軟體系統從
    建置迄今之看法，其形式上之真正自足採信，原告迄今仍未能舉證證明何以震旦
    行之覆函內容虛偽不實，竟於其補充理由狀中空言指摘該份信函內容不實且僅選
    擇對其有利之點加以陳述，其主張顯然無據。
七、原告顯然違反八十九年四月七日、九月七日會議記錄內容，被告自無付款義務：
  緣被告前與原告簽訂「震旦通訊POS資訊管理系統轉包合約」以來，本專案即因
    原告原始規劃不良及程式撰寫錯誤，致使其未能依合約所載時程確實完成系爭應
    用軟體系統，迄今該軟體仍不能正常運作而頻生錯誤，需額外以人工方式加以補
    強。為解決前開問題三方乃於八十九年四月七日開會商議解決方法，並作成會議
    記錄以資遵循。按八十九年四月七日會議記錄內容一即載明「附件工作說明第十
    之一、十四項完成後，支付尾款（４／３０前）」，而所謂「完成」工作，除須
    「交付」該工作外，並須針對該工作完成「驗收」程序，方得謂為「完成」；否
    則原告任意交付一完全不相干，甚至無法運作之軟體程式即可謂原告已完成工作
    ，被告即因而負有付款義務，顯與本件兩造間承攬契約之本旨不符，亦與民法第
    一百四十八條規定：「行使權利履行義務，應依誠實及信用方法」之意旨有所違
    背。查原告雖曾於八十九年四月十日「交付」震旦行第十四項工作資財系統，惟
    迄今仍未進行相關驗收程序；至於第十之一項工作，原告不僅未曾交付該項工作
    ，更遑論對其已完成驗收。故原告既未依八十九年四月七日會議記錄於八十九年
    四月三十日前「完成」第十之一及第十四項工作，被告依該次會議記錄自無付款
    義務。為儘速解決該專案停滯不前之困境，三方另於八十九年九月七日召開會議
    討論，其會議主旨載明「‥‥‥尚未交付事項之討論會議」，會議說明並載明「
    由於『附件』中所提之交付項目，嘉通仍尚未完成交付予震旦，‥‥‥以便嘉通
    及鉅業公司能共同將須交付之項目早日完成交予震旦」，顯見直至八十九年九月
    七日止原告就系爭應用軟體系統仍有多項工作未交付，更遑論就各該工作已經完
    成驗收，是系爭應用軟體系統於八十九年九月七日時仍欠缺完整功能，導致系統
    運作時錯誤頻生、運算結果完全不能信賴。查原告於九十年九月七日會議中，既
    自承仍有多項工作尚未交付，故於原告未依該次會議記錄交付上開工作並就各該
    工作完成相關驗收程序、取具驗收證明文件前，被告自得行使同時履行抗辯權以
    拒絕付款。原告雖陳稱系爭應用軟體系統已於八十八年十二月三十一日完成驗收
    ，惟查原告提出之八十八年十二月三十一日會議記錄並非三方當事人所為，即非
    依專案驗收規定之方式提出被告、原告及訴外人震旦行三方配合之相關驗收證明
    文件；次查，倘原告之陳述為真，何以原告於八十九年四月七日會議中自承第十
    之一項及第十四項工作尚未完成，又於八十九年九月七日會議中自承尚有多項工
    作尚未交付，如系爭應用軟體系統早於八十八年十二月三十一日已完成驗收，斷
    無如此多之工作尚未交付之理，蓋如未為交付如何進行驗收？故原告主張系爭應
    用軟體系統早於八十八年十二月三十一日已經完成驗收，顯然無據。
八、原告未完成保固期間應完成之工作，被告自得拒絕付款：退萬步，縱認系爭應用
    軟體已進入原告所謂之保固期（此點為被告所否認），然原告所提出之八十八年
    十二月三十一日之會議記錄中載有「上述2至4點應於保固期間屆滿之前完成」字
    樣（參原證六號）；再者，依八十九年四月七日及九月七日會議記錄，原告自承
    就系爭應用軟體系統仍有多項工作尚未交付，故原告於保固期間仍有多項工作仍
    未交付及完成，自無疑義。按契約約定保固期間之意旨，在於原告所建置之軟體
    系統，若在保固期間產生任何問題，原告自負有義務修改完成，被告於原告完成
    保固期間應完成之工作，方對原告負有付款義務。原告於鈞院九十年三月十五日
    庭訊時表示「四月七日後面所列的工作是保固須完成事項，是驗收以後應完成的
    」，此有當日言詞辯論筆錄可稽；又於鈞院九十年六月二十九日庭訊時表示「九
    月七日的會議記錄之尚未交付，是指保固未交付的事項」，此亦有當日言詞辯論
    筆錄可稽，故原告既自承八十九年四月七日及九月七日所召開之會議中所討論者
    ，為原告於保固期間應交付而尚未交付之工作項目，於原告未完成保固期間應完
    成之工作，被告自無付款義務，若謂原告遲未交付保固期間應交付之工作，而被
    告仍應於保固期滿即負支付保固款項之義務，誠非公允，亦有違雙方就保固事項
    約定之本旨。查原告迄今對於系爭應用軟體系統之瑕疵仍置若罔聞，故於原告完
    成其保固期間應完成之工作前，被告自得行使同時履行抗辯權拒絕支付保固期滿
    所應支付之尾款一百五十萬元。
九、被告從未曾與原告達成軟體使用費之協議：原告起訴主張被告應給付其軟體使用
    費用二百萬元，惟綜觀系爭應用軟體系統轉包合約內所載，俱無類此之文字敘述
    存在，被告實不知原告之請求依據何在，被告就此實未與原告達成任何協議，被
    告對於原告自無給付軟體使用費用之義務，原告如執意為此主張，自應由其舉證
    以實其況。按鈞院前次庭諭表示，為求訴訟經濟起見，希被告於查閱公司內部帳
    冊資料後，就原告所指二百萬元發票乙節向鈞院表示意見，被告已向鈞院表示因
    查無相關資料且未向稅捐機關申報為被告公司之支出費用。綜上所陳，系爭應用
    軟體「震旦通訊POS資訊管理系統」之業主震旦行既已具函證明原告仍未完成其
    應為之工作，及依八十九年四月七日及八十九年九月七日會議記錄內容，被告自
    無支付尾款之義務，原告主張俱無依據。
    理    由
一、本件原告起訴主張：被告與原告簽立震旦合約，委託原告開發門市應用軟體系統
    及事業總部應用系統，依約定被告應於應用軟體系統三個月保固期滿完成之日起
    十日內，支付第六期款即應用軟體系統總價款之百分之十計壹佰伍拾萬元，原告
    確已完成系爭應用軟體系統，並經驗收完成，震旦行並已支付驗收款項，惟被告
    迄未支付前述款項。又該合約第六條第一款約定「雙方共同享有本專案應用軟體
    系統之著作權及轉授權」，雙方於應用軟體系統開發完成後，開會達成協議，除
    當時震旦通訊約一百家門市使用前述應用軟體系統得予免收軟體使用費用外，震
    旦通訊每使用系爭應用軟體系統一套，被告即應支付二萬元之軟體使用金予原告
    ，震旦通訊現在實際已有三百多家門市，亦均使用系爭應用軟體系統，故被告當
    時同意先支付二百萬元之軟體使用費用予原告，原告於八十七年十二月十八日開
    立面額二百萬元之發票向被告請款，被告收受發票後既未提出任何異議，亦未對
    請款金額有任何意見，卻拒絕給付該張發票之款項予原告。查原告、被告及訴外
    人震旦行三方於八十九年四月七日召開會議，附件標題即表明為「震旦通訊POS
    系統『保固』需完成事項」，可證系爭應用軟體系統確實業已開發完成，並經客
    戶震旦行驗收完成，而進入系爭合約所訂之保固階段。又所謂「附件第十之１項
    工作」，係指「門市Performance問題改善」，僅係針對應用軟體系統之效能要
    求改善，並非該應用軟體系統存有瑕疵或尚未完成。且原告、被告及訴外人震旦
    行三方於八十九年九月七日更另行召開會議，該次會議記錄內容第４點所載︰「
    針對"門市  Performance改善"，目前門市Performance已經改善，故該項目先不
    予以考慮，並不列入未交付之項目」，足見原告、被告及震旦行已針對四月七日
    會議記錄內所謂「門市Performance問題改善」之保固階段應完成事項，達成協
    議不列入保固階段未交付之項目。被告業已依系爭合約支付第五期款三百一十五
    萬元，且震旦行與原告於八十九年五月三十一日，已針對系爭POS資訊管理系統
    簽訂「電腦軟體維護合約書」，由原告負責該系爭應用軟體系統進行維護服務，
    被告卻迄未支付前述之壹佰伍拾萬元及貳佰萬元，原告始起訴請求被告給付如訴
    之聲明一、二所示。
二、被告則辯稱：依震旦合約規定，於應用軟體系統三個月保固期滿完成之日起十日
    內，被告方有支付第六期價款壹佰伍拾萬元之義務，而依該合約第七條規定，原
    告保證以一貫之專業標準，依照震旦通訊ＰＯＳ資訊管理系統建議書及被告、原
    告與訴外人震旦行於本專案進行過程中所確認簽字之會議記錄，確實執行本合約
    之服務工作。而被告、原告與訴外人震旦行三方於八十九年四月七日開會決議「
    附件工作說明第十之一、十四項完成後，支付尾款（4/30前）」，而原告至今仍
    未完成第十之一項之工作；至於第十四項工作，原告只是交付訴外人震旦行簽收
    ，並未依該震旦合約第五條第四款由原告、被告及訴外人震旦行共同配合加以驗
    收，因此第十四項工作仍未完成。原告既未依上開會議決議事項完成其應為之工
    作，被告自無支付第六期價款之義務。縱認該應用軟體系統之保固期已屆滿三月
    ，然原告對於該應用軟體系統之瑕疵及未交付項目，至今仍未加以排除及交付，
    因此在原告未排除應用軟體系統之瑕疵及交付未交付之項目前，被告自得主張同
    時履行抗辯權。對於原告主張之軟體使用費用，被告從未與原告就此達成協議，
    被告對於原告自無給付之義務，原告如執意為此主張，自應由其舉證以實其況。
    原告起訴之事實並非真實，其主張自乏依據。
三、本件兩造所簽定之震旦合約第四條第一款約定：「總價款甲方（按：即被告）依
    下列規定分六期支付乙方（按：即原告）：‥‥‥第五期：於應用軟體系統整體
    驗收完成，經客戶（按：即震旦行）驗收確認之日起十日內，支付總價款之百分
    之二十，即新台幣佰萬元整。第六期：於應用軟體系統三個月保固期滿完成之
    日起十日內，支付應用軟體系統總價款之百分之十，即新台幣壹佰伍拾萬元整」
    ，此有原告提出，被告不爭執之「震旦通訊POS資訊管理系統轉包合約」影本一
    件附卷可稽。嗣兩造於八十八年十二月三十一日簽定「震旦通訊POS資訊管理系
    統驗收檢討會議」，又與震旦行分別於八十九年四月七日、八十九年九月七日簽
    定會議記錄，茲原告已依約支付震旦合約第四條第一款約定之第五期款佰萬元
    ，惟兩造間就震旦合約第四條第一款所約定之第六期款壹佰伍拾萬元應否支付產
    生爭議，就此部分，原告主張系爭應用軟體系統確已完成，並經驗收完成，被告
    應支付該筆款項等語；被告則抗辯原告未完成八十九年四月七日會議記錄附件第
    十之一項「門市Performance問題改善」之工作，而第十四項「資材系統」工作
    ，原告只交付震旦行簽收，並未依震旦合約第五條第四款之規定驗收，亦屬尚未
    完成，被告無支付義務等語。是本件審究重點厥為兩造八十九年四月七日會議記
    錄附件第十之一項之工作及第十四項之工作是否已完成而符合震旦合約第四條第
    一款第六期所謂「保固期滿完成」之規定。
四、經查：兩造於八十八年十二月三十一日簽定「震旦通訊POS資訊管理系統驗收檢
    討會議」，該會議記錄記載：「震旦通訊業已完成驗收並依合約交付驗收款項，
    上述２－４點應於保固期屆滿之前完成」，其２、３、４點之內容為「程式規格
    書：有部分程式未盡詳實，得由震旦通訊資管處人員隨時發現，同時要求本公司
    人員講解程式架構，並由雙方人員共同補齊程式規格內容。鉅業科技提供約３－
    ５次（每次３小時）的程式訓練予震旦通訊資管處程式人員，以輔助震旦通訊資
    管人員可自行開發（修改）程式。Table內容與文件不符部分，請鉅業予以補全
    」，由上可知，本次驗收檢討會議並未將兩造所爭執之八十九年四月七日會議記
    錄附件第十之一項「門市Performance問題改善」及第十四項「資材系統」加以
    排除，自應認前開第十之一項「門市Performance問題改善」及第十四項「資材
    系統」已交付驗收。又一般所謂「保固期」，係指瑕疵擔保之期間，自係在標的
    完成並交付後始起算其期間，若標的尚未完成及交付，即無瑕疵擔保期間可言，
    兩造與震旦行於八十九年七月四日簽定之會議記錄記載「附件工作說明第十之一
    、十四項完成後，支付尾款（4/30前）」，而其附件之標題為「震旦通訊POS 系
    統『保固』需完成事項」，既係「保固需完成事項」，顯見系爭應用軟體系統確
    實已經完成，經震旦行驗收，而保固期間開始起算，僅尚有附件所示之工作項目
    應予補正而已，故召開會議責由原告於同月四月三十日補正後即支付尾款。
五、次查：兩造與震旦行嗣於八十九年九月七日召開會議，該次會議記錄中第４點記
    載︰「針對『門市  Performance改善』，目前門市Performance已經改善，故該
    項目先不予以考慮，並不列入未交付之項目」，足見原告與被告及震旦行三方，
    已合意將八十九年四月七日會議記錄有關第十之一項「門市Performance問題改
    善」，不再列入保期間未交付之項目，其所稱「目前門市Performance已經改善
    」，無論係指該項工作已補正完成或留待日後測試觀察，總之，既已「不列入未
    交付之項目」，日後自不能再援引該項工作是否已未交付而影響保固期間之進行
    及屆滿。
六、又八十九年四月七日會議記錄第四點所述之附件「第十四項」工作，兩造與震旦
    行約定「應於四月十五日前安裝完畢」，該第十四項「資材系統」工作，原告已
    依約定於八十九年四月十日交付完畢，此為被告所不爭執，並有原告提出之「顧
    客服務表」上震旦行郭宜凱先生之簽名可證，被告辯稱該項工作尚未完成並不足
    採。被告雖抗辯原告就第十四項「資材系統」部分，僅交付震旦行簽收，並未依
    震旦合約第五條第四款由原告、被告及訴外人震旦行共同配合加以驗收，而所謂
    「完成」工作，除須「交付」該工作外，並須針對該工作完成「驗收，否則仍屬
    尚未完成云云。惟查：系爭震旦合約第五條第四款係規定「本專案之驗收程序參
    照附件（震旦通訊POS資訊管理系統）建議書第參章第四節第二項專案驗收所述
    ，甲乙雙方與客戶共同配合進行」，惟該條規定既記載為「本專案之驗收程序」
    ，並未規定「保固階段內應完成之工作」亦應依該條程序驗收，自難據此認定四
    月七日會議記錄所述「附件第十四項工作」亦須依該條規定之驗收程序，且系爭
    震旦合約第四條第一款係約定：「第五期：於應用軟體系統整體驗收完成，經客
    戶（按：即震旦行）驗收確認之日起十日內，支付總價款之百分之二十，即新台
    幣佰萬元整。第六期：於應用軟體系統三個月保固期滿完成之日起十日內，支
    付應用軟體系統總價款之百分之十，即新台幣壹佰伍拾萬元整」其第五期款有「
    驗收完成，經客戶驗收確認」之文句，而第六期款僅有「於應用軟體系統三個月
    保固期滿完成之日起十日內」，並無「驗收完成，經客戶驗收確認」之文句，是
    被告之抗辯即屬無據。被告另辯稱系爭應用軟體系統具有瑕疵，原告迄未加以排
    除，而主張同時履行抗辯云云，惟被告就系爭應用軟體系統具有何種瑕疵及該瑕
    庛係應由原告負責排除，否則不得請求第六期款乙節，並未舉證證明，其同時履
    行抗辯自不足採。
七、至被告提出震旦行九十年五月三日之函件稱「本專案雖貴公司已交付本公司上線
    使用，‥‥‥其中第十之一項、第十四項，貴公司均未依約完成」等語。惟震旦
    行之函件僅提及八十九年四月七日會議記錄之內容，就八十九年九月七日會議記
    錄內容則隻字未提，所持論述已有可議，況震旦行對被告就本專案尾款迄未支付
    ，業據被告陳述甚明，其為該筆尾款應否支付之利害關係人，而於本院依被告聲
    請傳喚證人即代表震旦行簽署前述會議記錄之人員黃繩宇、郭宜凱未果，被告詢
    問震旦行該二證人現在任職處或住居所時，又拒不提供，是其上開函件之內容顯
    難認為與事實相符而得採為被告有利之證據。綜上所述，系爭應用軟體系統，已
    由原告於八十八年十二月三十一日交付震旦行收受並支付驗收款項，則原告所負
    保固義務，自應於驗收翌日即八十九年一月一日起算保固期間三個月，而於八十
    九年三月三十一日屆滿，被告應於八十九年四月十日前，依合約規定支付合約第
    六期款一百五十萬元，被告迄未給付，原告訴請被告給付壹佰伍拾萬元及自八十
    九年四月十一日起至給付之日止，按年息百分之五計算之利息，為有理由，應予
    准許。
八、原告主張依震旦合約第六條第一款約定「雙方共同享有本專案應用軟體系統之著
    作權及轉授權」，雙方於應用軟體系統開發完成後，開會達成協議，除當時震旦
    通訊約一百家門市使用前述應用軟體系統得予免收軟體使用費用外，震旦通訊每
    使用系爭應用軟體系統一套，被告即應支付二萬元之軟體使用金予原告，震旦通
    訊現在實際已有三百多家門市，亦均使用系爭應用軟體系統，故被告當時同意先
    支付二百萬元之軟體使用費用予原告，原告於八十七年十二月十八日開立面額二
    百萬元之發票向被告請款，被告收受發票後既未提出任何異議，顯然即已默認確
    有支付該筆金額之義務，卻拒絕給付該款云云。被告則否認曾與原告達成軟體使
    用費之協議費用二百萬元。按當事人主張有利於己之事實者，就其事實有舉證之
    責任，民事訴訟法第二百七十七條定有明文。原告主張之此部分事實，除震旦合
    約第六條第一款確有約定「雙方共同享有本專案應用軟體系統之著作權及轉授權
    」外，兩造間歷次會議記錄均未曾提及，原告雖提出統一發票一張為證，惟該發
    票係原告自行開立，被告否認有收到該紙發票，經本院依原告聲請向台北市稅捐
    稽徵處函詢，該處中南分處於九十年六月二十七日以北市稽中南甲字第九○六二
    ○五五一○○號函覆以：「未發現中國嘉通資訊股份有限公司將進項發票（
    sm00000000）提出申報扣抵」，有前開覆函在卷可證，此外，原告就其主張兩造
    有開會達成上述協議之事實，未能舉證以實其說，其訴請被告給付軟體使用費用
    貳佰萬元部分，即失依據，此部分請求為無理由，不應准許。
九、本件法律關係已臻明確，兩造其餘之陳述及證據，與本件判決結果之認定並無影
    響，爰不予一一論列審究。
十、兩造陳明願供擔保，聲請宣告假執行或免為假執行，經核原告勝訴部分，合於法
    律規定，爰分別酌定相當之擔保金額宣告之；原告其餘假執行之聲請，因訴之駁
    回而失所依據，不予准許。
據上論結，原告之訴為一部有理由，一部無理由，依民事訴訟法第七十九條但書、第
三百九十條第二項、第三百九十二條，判決如主文。
中      華      民      國      九十      年      八      月    九      日
                                    民事第二庭法      官  丁蓓蓓
右為正本係照原本作成。
如對本判決上訴，須於判決送達後廿日內向本院提出上訴狀
中      華      民      國      九十      年      八      月    九      日
                                              書  記  官  陳素卿


司法院資訊處製作；財團法人民間司法改革基金會備份。
